臺灣高等法院臺中分院刑事判決　　　　96年度上易字第1909號
上　訴　人
即　被　告　甲○○
選任辯護人　林軍男律師
上列上訴人因竊盜等案件，不服臺灣南投地方法院96年度易字第
450號中華民國96年9月18日第一審判決（起訴案號：臺灣南投
地方法院檢察署95年度少連偵字第51號），提起上訴，本院判決
如下：
    主  文
原判決撤銷。
甲○○犯強制罪，處有期徒刑捌月，減為有期徒刑肆月，如易科
罰金，以新台幣壹仟元折算壹日。
甲○○其餘部分（竊盜罪）無罪。
    事  實
一、緣戊○○於民國（下同）92、93年間陸續貸款予乙○○，共
    計新臺幣（下同）2百萬元，並約定於94年底結算債務，然
    迄至94年11月間，雙方仍未就上開借款債務進行結算，戊○○乃自行結算上開借款債務，認乙○○尚積欠債務104萬元
    ，遂委託位於臺中市北屯區○○○路116號「三元資產管理
    有限公司」（下稱三元公司）代為催促乙○○與其夫己○○
    出面結算上開借款債務並協商清償方式，而甲○○係三元公
    司之員工，乃代表該公司出面與戊○○接洽並負責上開戊○○之委託事項。詎甲○○竟不思以合法之途徑與乙○○協商
    債務之清償，竟基於脅迫使人行無義務之事之犯意，於95年
    7月19日至乙○○位於南投縣ＯＯ鎮ＯＯ里ＯＯ3巷3之5號住
    處，向乙○○恫稱「如果不簽協議書的話，就小心一點」，
    致乙○○受此脅迫而心生畏懼，乃依甲○○之指示在甲○○
    所提出且其上記載：乙○○積欠三元公司2百萬元，三元公
    司同意乙○○自95年8月30日起分期每月清償2萬元，債款匯
    至三元公司設於中國信託商業銀行豐原分行帳戶等語之「協
    議書」之「立書人：甲方」欄內簽名蓋指印，使乙○○行此
    無義務之事。
二、案經乙○○訴由南投縣政府警察局仁愛分局報告臺灣南投地
    方法院檢察署檢察官偵查起訴。
    理  由
壹、有罪部分：
一、有關證據能力部分：
    按被告以外之人於審判外之陳述，經當事人於審判程序同意
    作為證據，法院審酌該言詞陳述或書面陳述作成時之情況，
    認為適當者，亦得為證據；當事人、代理人或辯護人於法院
    調查證據時，知有第159條第1項不得為證據之情形，而未於
    言詞辯論終結前聲明異議，視為有前項之同意，刑事訴訟法
    第159條之5定有明文。查本件認定事實所引用之證據方法（
    包括證人之證述及文書等物證），業經原審及本院於審理時
    提示予被告甲○○、辯護人及檢察官，惟渠等並均未爭執其
    證據能力，揆諸前揭說明，可認為同意作為證據；而本院審
    酌該陳述作成時之情況，認為適當，自具有證據能力，而得
    採為證據，合先敘明。
二、認定犯罪事實所憑之證據及理由：
（一）訊據上訴人即被告甲○○（下稱被告）固不否認曾於上揭
      時間至告訴人乙○○家中催討債務，惟矢口否認有何強制
      之犯行，辯稱：證人戊○○委託三元公司催討債務時，曾
      交付告訴人乙○○所簽立估價單1張，及告訴人乙○○於
      92 年12月28日所簽發面額2百萬元之本票1張，則被告主
      觀上認定告訴人乙○○積欠證人戊○○2百萬元，況告訴
      人乙○○所簽發上開本票有約定遲延利息，自92年12月18
      日起至95年7月19日止，如依年息百分之20計算，加上本
      金104 萬元，幾乎已達2百萬元，此即證人戊○○於偵訊
      中證述所指請告訴人出面對帳之故，故被告無犯強制罪之
      故意云云。
（二）經查：
   (1)被告對其持有協議書，於前揭時、地要求乙○○簽署協議
     書之事並不諱言，且有卷附之95年7月19日協議書記載：乙○○積欠三元公司2百萬元，三元公司同意乙○○自95年8
     月30日起分期每月清償2萬元，至全部清償完畢止，債款匯
     至三元公司設於中國信託商業銀行豐原分行帳戶內等語，
     且其上「立書人：甲方」欄內具有「乙○○」之簽名及指
     印等情，有該協議書影本1份在卷可稽（見臺灣南投地方法
     院檢察署95年度少連偵字第51號偵查卷第39頁），此部分
     之事實，自堪認為真正。
   (2)證人戊○○於偵訊時具結證稱：伊於94年11月間委託甲○○向乙○○催討債務104萬元，並請乙○○與己○○出面對
     帳。（為何甲○○請乙○○簽下協議書，其上填載積欠金
     額為2百萬元？）伊不清楚等語（見上開偵查卷第71、72頁
     ）。且證人戊○○於原審法院審理時具結證稱：乙○○於
     95年7、8月間尚積1百零幾萬元，原係94年底要結算，但乙○○沒有來找伊，伊自己算大概還欠1百零幾萬，伊委託三
     元公司去找乙○○出來協調，伊拿1張面額2百萬元本票給
     三元公司。三元公司派甲○○來跟伊接洽。（你怎麼跟三
     元公司說？）伊跟三元公司的甲○○說把乙○○、己○○
     找出來，看乙○○還欠伊多少錢，大家算清楚。（你把本
     票交給甲○○後，甲○○有無向你回報處理情形？）甲○○一直都沒有跟伊聯絡，一直到本案發生後，甲○○告訴
     伊，伊才知道。（你請甲○○把乙○○、己○○找出來的
     目的為何？）希望乙○○、己○○跟伊把帳算清楚，並且
     協調還款方式，伊沒有向甲○○說要直接把錢要回來，因
     為伊跟乙○○還有一些細的帳要對清楚。（你有無委託甲○○要跟乙○○簽立還款協議書？）伊沒有這樣跟甲○○
     說，伊只是希望甲○○把乙○○找出來跟伊對帳。（提示
     偵查卷第39頁協議書，這份協議書是否你委託甲○○製作
     ？）伊沒有委託甲○○製作這份協議書，伊只希望甲○○
     把乙○○找出來跟伊對帳，對帳清楚後，返還積欠的帳，
     伊沒有要求甲○○去向乙○○要2百萬。（於你委託三元公
     司之前，有無跟乙○○會帳過？）沒有。（於你委託三元
     公司之前，有無自己粗估乙○○還欠你多少錢？）有，伊
     粗估大概1百零幾萬等語（見原審卷第66至68頁）。經核上
     開證人於偵訊及本院審理時證述關於其委託三元公司及被
     告向乙○○催討債務之情形，大致相符，自堪採信。足認
     證人戊○○自行結算認告訴人乙○○尚積欠債務約104萬元
     ，因雙方尚未進行會算，仍有細部帳目須核對，故委託「
     三元公司」促請告訴人乙○○與其夫己○○出面會算債務
     並協調還款方式，被告甲○○乃代表該公司出面與證人戊○○接洽負責上開戊○○之委託事項，然證人戊○○並未
     向被告甲○○表示須直接把錢要回來，亦未將其對告訴人
     乙○○之債權讓與三元公司，則告訴人乙○○顯無簽署上
     開協議書之義務。退步言，縱認被告辯稱：證人戊○○所
     委託被告催討之債務總額為200萬元之情事屬實，惟債務人
     雖積欠債務，依法雖須負償還之責任，然債務人要如何清
     償及清償之方式為何，暨是否要簽訂債務清償協議書，均
     尚有表達意見之機會，或自主之權利，倘債務人遭致外力
     之脅迫，而不得不簽訂已由債權人或其委託之人事先所擬
     製作之債務清償書，對債務人而言，仍屬違反債務人之意
     願，亦屬使債務人行無義務之事。因此，被告此部分之辯
     解，對被告所應成立之本件犯罪，並不生影響，併此說明
     。
   (3)證人即告訴人乙○○於95年12月7日檢察官訊問時具結證稱
     ：甲○○於95年7月19日到伊家時，請伊簽下2百萬元的借
     據，數目係他事先就寫好的，要伊簽名，因為當時還有2
     個人在外面，伊不得不簽，他說如果不簽，就叫伊小心一
     點等語（見上開偵查卷第63頁）。且證人乙○○於96年1月
     8日在臺灣臺中地方法院少年法庭審理其未成年子女遭人剝
     奪行動自由案件時具結證稱：甲○○於95年7月19日帶2個
     人到伊家，要向伊收2百萬元的錢，還叫伊簽1張協議書。
    （當天到底有無簽協議書？）當天伊說沒有欠那麼多錢，伊
     不要簽，他說沒有關係，結完帳之後再來算，他一直叫伊
     簽，因為有2個人在外面把風，伊害怕他們對伊不利，就簽
     了。（他們有講不簽會怎樣？）沒有講，但一直逼著伊簽
    （你不簽他不走？）是等語（上開偵查卷第81頁正面及背面
     ）。經核上開證人乙○○前後證述關於被告甲○○於95年7
     月19日在其家中脅迫其簽署上開協議書之情形，大致相符
     ，自堪採信，足認被告甲○○確實有於95年7月19日在證人
     乙○○家中，向證人乙○○恫稱「如果不簽協議書的話，
     就小心一點」，證人乙○○受此脅迫，遂依被告甲○○之
     指示在上開協議書之「協議書」之「立書人：甲方」欄內
     簽名蓋指印之情事屬實。
（三）綜上所述，被告所為上開辯解，應屬事後卸責之詞，不足
      採，本件事證已臻明確，被告此部分之犯行洵堪認定，應
      予依法論科。
三、所犯法條及刑之酌科：
（一）按所謂脅迫，係指以言語或舉動，顯示加害他人之意思或
      以加害他人之意思通知他人，使其產生畏懼。且危害通知
      之方法並無限制，無論明示之言語、文字、動作或暗示之
      危害行為，苟已足使對方理解其意義所在，並足以影響其
      意思之決定與行動自由者均屬之。查被告甲○○於上開犯
      罪事實所示時、地向證人乙○○恫稱「如果不簽協議書的
      話，就小心一點」，使證人乙○○產生恐懼，遂依被告甲○○之指示在上開協議書之「協議書」之「立書人：甲方
      」欄內簽名蓋指印，顯見被告甲○○係以言語暗示將危害
      於證人乙○○之安全，而足以脅迫證人乙○○行無義務之
      事甚明。至被告雖另有帶其他2人到現場，然依證人乙○○前開之證述內容觀之，於被告為上開恐嚇之言詞時，該
      2人係站在門外，僅被告一人所為，因此尚無證據證明該2
      人與被告間具有犯意之連絡，故本院認定此次犯行，係由
      被告1人所為，附此敘明。
（二）核被告所為，係犯刑法第304條第1項強制罪；原審以被告
      罪證明確，就被告涉犯之此部分犯行，予以論罪科刑，固
      非無據；惟原審判決因被告另涉犯竊盜罪部分，亦予論罪
      科刑，致原審判決所定之應執行刑已逾有期徒刑七月，而
      未就此部分所宣告之有期徒刑部分，為易科罰金之折算標
      準之諭知，容有未合；本件被告提起上訴，否認有前開之
      犯行，並請求撤銷原審此部分之判決，改判被告為無罪云
      云，雖為無理由，惟原審判決此部分既有前開可議之處，
      即屬無可維持，應由本院予以撤銷改判。爰審酌被告不循
      合法途徑，侵害告訴人乙○○之意思自由，影響法律秩序
      ，且犯後否認犯行等一切情狀，諭知被告有期徒刑8月；
      又被告為上開犯行，其犯罪時間係於96年4月24日以前，
      合於中華民國96年罪犯減刑條例之規定，應依該條例第2
      條第1項第3款、第7條、第9之規定，減其刑期2分之1，並
      諭知易科罰金之折算標準，以資懲儆。
四、扣案之球棒2支、無線電2支、噴漆2罐、冥紙1包、電擊棒1
    支、電話1支、手套3只，被告否認此等物品與其上開被訴犯
    行有關，且查無其他積極證據足以證明此等物品與本件被告
    上開犯行有何關聯，故均不予宣告沒收。
貳、無罪部分：
一、公訴意旨略以：因乙○○未依前開協議書清償債務，被告於
    95年8月間，至乙○○之上開處所催討債務，惟當時僅有乙○○之婆婆丁○○○在家，被告隨即翻閱其家中之信件，並
    意圖為自己不法之所有，趁丁○○○未注意之際，徒手竊取
    乙○○之夫己○○所有之房屋稅繳款單1份，得手後將之置
    於其所駕駛之車牌號碼0000-00號自用小客車內。嗣被告於
    95年11月21日21時30分許，因載同乙○○之子梁○○（民國
    81年出生，年籍詳卷）至仁愛鄉精英村屯原山區尋找乙○○
    催討債務（涉嫌剝奪他人行動自由罪部分，另為不起訴處分
    ），經乙○○得知後報警，為警經被告同意搜索後，在其所
    駕駛之上開車輛內查獲被告所竊取之房屋稅繳款單1份，因
    認被告涉有刑法第320條第1項之竊盜罪云云。
二、按犯罪事實應依證據認定之，無證據不得認定犯罪事實；又
    不能證明被告犯罪者，應諭知無罪之判決，刑事訴訟法第
    154條第2項、第301條第1項分別定有明文。又刑事訴訟法上
    所謂認定犯罪事實之證據，係指足以認定被告確有犯罪行為
    之積極證據而言，該項證據自須適合於被告犯罪事實之認定
    ，始得採為斷罪資料；如未能發現相當證據，或證據不足以
    證明，自不能以推測或擬制之方法，以為裁判之基礎，最高
    法院29年上字第3105號、40年台上字第86號分別著有判例可
    資參照。且認定不利於被告之事實，須依積極證據，苟積極
    證據不足為不利於被告事實之認定時，即應為有利於被告之
    認定，更不必有何有利之證據（最高法院30年上字第816號
    判例意旨參照）。又事實審法院對於證據之取捨，依法雖有
    自由判斷之權，然積極證據不足證明犯罪事實時，被告之抗
    辯或反證縱屬虛偽，仍不能以此資為積極證據應予採信之理
    由（最高法院30年上字第482號判例意旨參照）。而認定犯
    罪事實所憑之證據，雖不以直接證據為限，間接證據亦包括
    在內；然而無論直接或間接證據，其為訴訟上之證明，須於
    通常一般之人均不致有所懷疑，而得確信其為真實之程度者
    ，始得據為有罪之認定，若其關於被告是否犯罪之證明未達
    此程度，而有合理性之懷疑存在時，致使無形成有罪之確信
    ，依罪證有疑，利於被告之證據法則，即不得遽為不利被告
    之認定（最高法院76年台上字第4986號判例意旨參照）。
三、本件公訴人認被告涉犯上開罪嫌，無非係以證人丁○○○於
    偵訊中之證述及在被告所駕駛之車牌號碼0000-00號自用小
    客車內查扣房屋稅繳款單1份，惟其主要論據。訊據被告堅
    詞否認有前開之犯行，辯稱：當日不是伊取走房屋稅繳款單
    ，是另外一個叫庚○○拿走的，但有經過證人丁○○○之同
    意，並無不法所有之意圖等語。經查：
（一）按竊盜罪之竊取行為，係以違反持有人之意思，而以非當
      場直接侵害持有人或輔助持有人自由意思之和平方法，破
      壞他人對於動產之持有，而移轉於自己或第三人持有之行
      為。本件證人丁○○○固於偵查中證稱：「被告於95年8
      、9月間，曾到我家來催討債務，有翻閱我家的信件，但
      有沒有拿走，我沒有注意，當時被告還有帶2名男子一起
      來，但翻閱信件的人，只有被告1個。」等語；惟其於本
      院審理中證稱：我有看過被告翻過及拿過東西，但我眼睛
      不好，不知道他拿什麼東西；被告拿東西時我有跟他說，
      要拿回來還我，或影印後拿回來還我；我沒有跟被告說不
      可以翻或拿東西，我只有說要拿回來還；東西放在客廳的
      咖啡廚櫃裡面等語。經核證人前開證詞觀之，確有前後不
      一之情形，而本院基於下列之理由，認為證人丁○○○於
      本院中之證述較為可採，先予敘明。
（二）(1)證人乙○○於偵訊中證稱：我婆婆即丁○○○在場，她
      告訴我說被告將我的信件及資料拿走等語（見偵查卷第63
      頁）。依證人乙○○所證述之情形觀之，顯然被告在證人
      乙○○之家中翻閱信件資料，及取走房屋稅繳款單時，證
      人丁○○○均有在現場目睹，否則其焉能事後告知證人乙○○有關被告取走信件及資料之情事？(2)又房屋稅繳款單
      僅是繳款之單據而已，本身並無實際上之價值，被告之所
      以取走該房屋稅繳款單主要之目的，應是在瞭解證人乙○○房屋所有權之概況而已，應無加以竊取之動機。因此，
      被告係在證人丁○○○在場且目睹知情之情況下，拿走房
      屋稅繳款單，顯然係在公然、當場、直接之狀況下所為，
      此行為與前開竊盜罪所謂之竊取行為即有不符。至被告雖
      先後對於有否取走房屋稅繳款單，及由何人取走，確有供
      述不一之情形；惟依據上開說明，本件之積極證據如不足
      證明犯罪事實時，被告之抗辯或反證縱屬虛偽，仍不能以
      此資為積極證據應予採信之理由，而遽為不利被告之認定
      。(3)本件被告取走房屋稅繳款單之行為，既與竊盜罪之構
      成要件不符，則被告持有該房屋稅繳款單之事實，即不能
      做為不利被告證據之認定。
四、綜上所述，公訴人所指上開證據，尚不足以證明被告確有竊
    盜之行為，公訴人提出之證據既無法使本院形成被告有罪之
    確信，此外，復查無其他積極證據足以證明被告有竊盜之犯
    行，是本件犯罪不能證明，自應為被告無罪之判決。被告提
    起上訴，否認有此部分犯行，請求撤銷原審此部分之判決，
    即為有理由。原審判決既有認定犯罪事實不當之處，即無可
    維持，自應由本院將原審此部分之判決予以撤銷，並改判被
    告為無罪。
據上論結，應依刑事訴訟法第301條第1項、第369條第1項前段、
第364條、第299條第1項前段，刑法第304條第1項、第41條第1項
，刑法施行法第1之1條第1項、第2項前段，中華民國96年罪犯減
刑條例第2條第1項第3款、第7條、第9，判決如主文。
本案經檢察官丙○○到庭執行職務。
中　　華　　民　　國　　96　　年　　12　　月　　26　　日
            刑事第十一庭  審判長法　官　陳　朱　貴
                                法　官　胡  文　傑
                                法　官　何　志　通
上列正本證明與原本無異。
不得上訴。
                                書記官　高　麗　淇
中　　華　　民　　國　　96　　年　　12 　月　　 26 　日